【裁判字號】    95,訴,1750
【裁判日期】    990813
【裁判案由】    偽證
【裁判全文】
臺灣臺南地方法院刑事判決              95年度訴字第1750號
公  訴  人  臺灣臺南地方法院檢察署檢察官
被      告  乙○○
選任辯護人  蔡進欽律師
            蘇正信律師
            蔡弘琳律師
被      告  丙○○
選任辯護人  莊美貴律師
上列被告因偽證案件，經檢察官提起公訴（95年度偵字第8192號
），本院判決如下：
    主  文
乙○○、丙○○無罪。
    理  由
一、公訴意旨略以：被告乙○○係中華民國第6屆立法委員候選
    人李和順之秘書兼助選員，丙○○則係前述候選人之私人秘
    書，渠等2人為使李和順能於該次立法委員選舉中順利當選
    ，遂由李和順透過丙○○自民國（下同）93年9月14日起至
    同年11月4日止，陸續交付新臺幣（下同）38萬元予乙○○
    ，再由乙○○委請林劍龍（另案判刑確定），或與之共同赴
    臺南縣北門鄉中樞村100之7號臺南縣漁民權益促進會生產合
    作社（下稱漁權會合作社），先後購買3231罐魚穌禮盒，再
    由乙○○及林劍龍將該等魚穌禮盒交予下游樁腳分送選民，
    期約受賄選民投票權為一定之行使（乙○○、丙○○此部分
    涉及賄選部分已分別經另案判刑確定及提起公訴）。乙○○
    及丙○○均明知渠等有共同為李和順賄選，且於臺灣臺南地
    方法院檢察署偵訊中亦已坦承有該等賄選之事實（參閱偵查
    卷第7宗第214及247至248頁），乙○○竟於95年3月7日法院
    審理時供前具結後翻供稱：該筆38萬元之款項，係林寶墻所
    提供，且該筆錢僅用在油錢及請人吃飯云云而為不實之陳述
    ；丙○○先則於臺灣臺南地方法院檢察署93年選偵字第13號
    案件，94年3月25日下午6時53分之偵訊中，對於案情有重要
    關係事項之前述購買魚穌禮盒之款項之來源，先於具結後虛
    偽陳述稱：該筆款項係案外人黃燿商贊助的，且係分3次每
    次給付約10萬元云云；嗣於同日下午9時5分始據實陳述稱：
    該筆款項係李和順所交付，要伊將錢交予被告乙○○，且伊
    隱約知悉該筆錢係用來購買魚穌禮盒等語，詎其於95年3月9
    日法院審理中又於具結後翻供證稱：伊拿給乙○○之錢不是
    要拿來買魚穌的，而係給乙○○日常開銷的，且乙○○（每
    次）向他拿的金額不大，頂多拿1、2萬元（其後於審判長審
    問時則稱，頂多不超過3、4萬元）云云而為不實之陳述。案
    經臺南縣警察局善化分局報告臺灣臺南地方法院檢察署（下
    稱臺南地檢署）檢察官偵辦後，認為被告2人均係涉犯刑法
    第168條之偽證罪嫌云云。
二、按不能證明被告犯罪者，應諭知無罪之判決，又犯罪事實應
    依證據認定之，無證據不得認定犯罪事實，刑事訴訟法第30
    1條第1項、第154條第2項分別定有明文。再事實之認定，應
    憑證據，如未能發現相當證據，或證據不足以證明，自不能
    以推測或擬制之方法，以為裁判基礎；被告否認犯罪事實所
    持之辯解，縱屬不能成立，仍非有積極證據足以証明其犯罪
    行為，不得遽為有罪之認定；又所謂認定犯罪事實之證據，
    係指足以認定被告確有犯罪行為之積極證據而言，而認定犯
    罪事實所憑之證據，雖不以直接證據為限，間接證據亦包括
    在內，然而無論直接或間接證據，其為訴訟上之證明，須於
    通常一般人均不致有所懷疑，而得確信其為真實之程度，始
    得據之為有罪之認定，倘其證明尚未達到此一程度，而有合
    理懷疑存在時，自應對被告為有利之認定，而為無罪判決之
    諭知。
三、公訴意旨認被告乙○○、被告丙○○涉有上開偽證犯嫌，係
    以：(一)乙○○如附表Ａ所示之下列供、證述：(甲)於94年3月1
    5日下午5時50分之檢察事務官詢問時之供述（見臺南地檢署
    93年度選偵字第13號卷第1宗第146至148頁）、(乙)於94年3月
    24日下午3時42分之檢察事務官詢問時之供述（見上開選偵
    字第13號卷第2宗第197至201頁）、(丙)於94年3月24日下午4
    時55分之檢察官訊問時之供述（見上開選偵字第13號卷第2
    宗第202至204頁）、(丁)於94年3月24日下午6時25分之檢察官
    訊問時之供述及具結之證述（見臺南地檢署94年度聲搜字第
    26號卷第6至9頁、上開選偵字第13號卷第2宗第223至226頁
    ）、(戊)於94年3月28日下午2時46分之檢察官訊問時之供述（
    見上開選偵字第13號卷第2宗第275至277頁）、(己)於95年6月
    26日下午4時39分之檢察官訊問時之供述及具結之證述（見
    臺南地檢署95年度偵字第8192號卷第15至17頁）、(庚)於本院
    94年度選訴字9號賄選案件之95年3月7日審理期日具結之陳
    述（見上開偵字第8192號卷第65至73頁，本件審2卷第282至
    307頁，結文見同審2卷第309頁）；(二)丙○○之如附表Ｂ所
    示之下列供、證述：a.於94年3月25日下午6時53分之檢察官
    訊問時之供述及具結之證述（見上開選偵字第13號卷第2宗
    第253至257頁、上開聲搜字第26號卷第11至14頁）、b.94年
    3月25日下午9時05分之檢察官訊問時之供述及具結之證述（
    見上開選偵字第13號卷第2宗第260至262-1頁、上開聲搜字
    第26號卷第15至17頁）、c.於94年3月28日上午10時14分之
    檢察事務官詢問時之供述（見上開選偵字第13號卷第2宗第
    269至271頁）、d.於94年3月28日上午10時38分之檢察官訊
    問時之供述（見上開選偵字第13號卷第2宗第272至273頁）
    、e.於95年7月12日下午2時37分之檢察官訊問時之供述及具
    結之證述（見上開偵字第8192號卷第22至26頁）、f.於95年
    8月30日下午4時31分之檢察官訊問時之供述（見上開偵字第
    8192號卷第38頁）、g.於本院94年度選訴字9號賄選案件之
    95年3月9日審理期日具結之陳述（見上開偵字第8192號卷第
    91至109頁，本件審2卷第404至423頁，結文見同審2卷第449
    頁）；(三)乙○○之測謊同意書、測謊身心狀況調查表及其於
    測謊期間向測謊人員坦承犯罪後現場所自書之自白書（見上
    開選偵字第13號卷第2宗第235至237頁）；(四)臺南地檢署檢
    察官93年選偵字第13號起訴書、針對本院94年度選訴字第9
    號95年4月7日判決之臺南地檢署檢察官93年度選偵字第16號
    之95年1 1月13日95年11月13日上訴書各1份（見上開偵字第
    8192號卷第136至148頁）為主要依據。
四、訊據被告乙○○、被告丙○○均矢口否認涉有上開偽證犯嫌
    ，被告乙○○辯稱：本件向漁權會合作社購買3231罐魚酥的
    38萬元，是林寶墻給我的，但詳細內容我都已忘記，我跟林
    寶墻之間只是單純的朋友，因為林寶墻在地方上，是一個很
    有選舉把握的人，林寶墻想要將林劍龍扶持起來，林寶墻出
    38萬元，是建議要林劍龍支持李和順，等李和順當選再支持
    林劍龍選議員，林寶墻就是這樣跟我說的，我就自己說要幫
    林寶墻去買魚酥，我也想藉由這次選舉拓展我自己的人脈，
    當時我只是李和順那邊的義工，李和順不是我老闆，本件38
    萬元不是向丙○○拿的，又檢察官於94年3月24日下午6時25
    分訊問我時，我說38萬元是丙○○分數次交給我的，因為那
    天我急著想要回家，我不知道要如何回答才能回家，那天早
    上檢察官有安排我先生跟我見面，那時他的情況非常不好，
    我身體狀況也不好，我一直想回家，到底我自己講什麼我也
    不知道，當時我是猜檢察官所講的意思，就講出讓檢察官可
    以接受的內容，又於94年3月28日下午2時46分之偵查中，我
    說我要跟丙○○請款38萬元，我當時講的就是害怕再被收押
    ，我知道到法院作證時簽立結文的意思，就是如果有虛偽陳
    述的話，可作偽證處罰等語；被告丙○○辯稱：乙○○向漁
    權會合作社購買3231罐魚酥的38萬元，不是我給她的，應該
    是林寶墻給的，和我無關，又檢察官於95年7月12日下午2時
    37分訊問我時，我說有拿錢給乙○○，但我給乙○○的錢不
    是要買魚酥的，用途是紅白包走攤的錢，是給乙○○的日常
    開銷，又黃燿商沒有拿錢給我，另我是選舉之後，才知道他
    們有買魚酥的事，後來乙○○才講說是向林寶墻拿的，本件
    選舉時，我是李和順的秘書，林寶墻沒有常去找李和順，他
    們2人的黨派立場不同等語。
五、證據能力部分：
  (一)關於被告乙○○所為如附表Ａ編號(甲)至(庚)所示之供、證述部
    分：(1)對於被告乙○○而言，並非出於強暴、脅迫、利誘、
    詐欺、疲勞訊問、違法羈押或其他不正之方法，且與被告乙
    ○○之歷次供、證述存有先後不一致之事實相符，自得為證
    據。(2)對於被告丙○○而言，按被告以外之人於審判外之言
    詞或書面陳述，除法律有規定者外，不得作為證據，刑事訴
    訟法第159條第1項定有明文，故被告乙○○如附表Ａ編號(甲)
    、(乙)、(丙)及(戊)部分，因係被告丙○○以外之人於審判外之陳
    述，且被告丙○○就此不同意作為證據（見本院卷3第140頁
    ），另亦無證據可證明被告乙○○之該等部分供述，具有刑
    事訴訟法第159條之2所示「具有較可信之特別情況，且為證
    明犯罪事實存否所必要」之回復證據能力之外部情況要件，
    而被告乙○○於本件又未以證人身分經歷交互詰問程序，上
    開編號(甲)、(乙)、(丙)及(戊)部分自不得作為認定被告丙○○犯罪
    之證據資料。至於被告乙○○如附表Ａ編號(丁)、(己)及(庚)部分
    ，均經被告乙○○於各該偵、審程序中，以證人身分具結而
    為證述，且上開編號(庚)部分，係被告乙○○於本件審判外，
    以證人身分向法官所為之具結陳述，上開編號(丁)、(己)部分，
    係被告乙○○於偵查中，以證人身分向檢察官所為之陳述，
    又無顯有不可信之情況，故上開編號(丁)、(己)及(庚)部分自均得
    為認定被告丙○○犯罪之證據資料；而證人於偵、審程序中
    ，以證人身分具結而為證述時，檢察官或法官是否告知證人
    自身涉案部分得以拒絕證言等語，乃係影響證人自身之偽證
    罪責是否成立，尚難遽認證人之該等證述並無證據能力。
  (二)關於被告丙○○如附表Ｂ編號a至g所示之供、證述部分，對
    於被告丙○○而言：(1)上開編號a及b部分，依臺灣高等法院
    臺南分院98年度重選上更(二)字第156號判決書第5頁所載：「
    丙○○於94年3月25日檢察官偵訊時，係經『諭知就他人涉
    案的部分，為證人的身份就訊；就自己涉案的部分，為被告
    的身份就訊。告以具結之義務及偽證之處罰，並命證人朗讀
    結文後具結』，旋次第展開相關被訴事實之訊問，有該訊問
    筆錄可稽（93選偵13卷(七)第240頁）足見踐行之訴訟程式尚
    非適法。而本件被告丙○○之證言與公共利益之關係尚屬薄
    弱，本於保障被告丙○○及其他被告之權利以觀，丙○○此
    部分證詞應認無證據能力。」、「丙○○主張其在94年3 月
    25日之偵訊自白，非出於自由意志，第一審勘驗其偵訊光碟
    ，結果發現『第1次至第3次偵訊筆錄無法開啟，故無法勘驗
    』（見一審卷(三)第16頁），原審送請法務部調查局鑑定，仍
    認『無法開啟光碟片內容，研判可能係送鑑證物光碟5片燒
    錄品質不佳或其他不明原因之故』、『光碟片可能毀損，亦
    可能使用與系統不相容之格式』、『光碟有刮痕，但無法判
    定是否人為破壞』（見本院更(一)卷第1宗第245頁、第2宗第
    121頁），本院前審雖傳喚該檢察署資訊室設計師周文和及
    書記官黃琳琳均證稱：該光碟片確實無法開啟（見本院更(一)
    卷第2宗第44至46、第94至99頁），惟其等乃純就偵訊情形
    有無錄音、錄影及何以光碟無法開啟乙節，進行證述，並非
    對於丙○○證人陳述之任意性部分，予以證明，因此公訴人
    既未能就證人陳述之任意性部分舉證證明符合上揭第156條
    第3項規定意旨，則此部分應認無證據能力。」等語，且被
    告丙○○、被告乙○○就此等部分不同意作為證據（見本院
    卷3第139、140頁），故上開編號a及b部分自不得作為認定
    被告丙○○犯罪之證據資料，又檢察官係同時以被告及證人
    之重疊身分訊問丙○○，混淆丙○○於偵查中之被告、證人
    身分之地位及相關規定之適用，故認上開編號a及b部分亦不
    得作為認定被告乙○○犯罪之證據資料。(2)上開編號c至g部
    分，對於被告丙○○而言，並非出於強暴、脅迫、利誘、詐
    欺、疲勞訊問、違法羈押或其他不正之方法，且與被告丙○
    ○之歷次供、證述存有先後不一致之事實相符，自得為證據
    。(3)另對於被告乙○○而言，上開編號c、d及f部分，因係
    被告乙○○以外之人於審判外之陳述，且被告乙○○就此不
    同意作為證據（見本院卷3第139頁），另亦無證據可證明被
    告丙○○之該等部分供述，具有刑事訴訟法第159條之2所示
    「具有較可信之特別情況，且為證明犯罪事實存否所必要」
    之回復證據能力之外部情況要件，而被告丙○○於本件又未
    以證人身分經歷交互詰問程序，上開編號c、d及f部分自不
    得作為認定被告乙○○犯罪之證據資料。至於上開編號e及g
    部分，均經被告丙○○於各該偵、審程序中，以證人身分具
    結而為證述，且上開編號f部分，係被告丙○○於本件審判
    外，以證人身分向法官所為之具結陳述，上開編號e部分，
    係被告丙○○於偵查中，以證人身分向檢察官所為之陳述，
    又無顯有不可信之情況，故上開編號e及g部分自亦得為認定
    被告乙○○犯罪之證據資料；而證人於偵、審程序中，以證
    人身分具結而為證述時，檢察官或法官是否告知證人自身涉
    案部分得以拒絕證言等語，乃係影響證人自身之偽證罪責是
    否成立，尚難認遽認證人之該等證述並無證據能力。
六、經查：
  (一)本件公訴人所提被告乙○○及被告丙○○所為如附表Ａ及Ｂ
    所示之供、證述（該等供、證述對於本件被告2人之各該證
    據能力部分詳前），關於購買上開魚穌禮盒之資金來源乙節
    ，確有不一致之情形（詳細內容參見附表Ａ及Ｂ），且臺灣
    高等法院臺南分院98年度重選上更(二)字第156號判決亦認定
    ：(1)乙○○及林劍龍確實於93年9月14日、同年月21日、24
    、30日及93年11月4日，以每罐106.7元，總價344640元之價
    格，向漁權會共計購買3231罐魚酥；(2)乙○○不過是李和順
    之秘書兼助選員，並非李和順競選團隊中有權決定競選方式
    或策略之主要幹部，竟會不向老闆即李和順報告其要購買物
    品贈送選民此種重大事情，卻干冒觸法遭科處重刑之危險，
    而擅自與李和順不熟悉之第三人謀議，向李和順競選團隊請
    款後，再購買物品贈送選民，致自己陷於被法院判處賄選罪
    之罪刑，令人難以置信；(3)乙○○既非李和順競選團隊中有
    決策地位之人物，而購買魚酥之金額達38萬元之多，數量又
    多達3231罐，所做又是有利李和順選情之事，依常理身為老
    闆之李和順就乙○○購買魚酥致贈選民之事應該知情；(4)乙
    ○○就購買魚酥之資金來源等事項，於偵查中先後證述不一
    ，且內容多所矛盾，甚且於94年3月24日當日，3次應訊中，
    即有3種不同說法，依乙○○所證以魚酥贈送選民之計劃出
    自案外人林寶墻，購買魚酥資金之來源果真是林寶墻所出，
    則此事不過乙○○、林寶墻及執行發送任務之林劍龍3人參
    與，應該不難記憶，然乙○○卻不能於第1時間即供出資金
    來源出自林寶墻，反而多次作出不同陳述，顯係謊言之證述
    ？道理很簡單，無非欲掩飾魚酥之資金真正來源，即來自丙
    ○○，且係李和順所提供之事實；(5)乙○○所稱購買魚酥之
    款項來自案外人林寶墻乙點始終無任何證據可資佐證，自無
    法遽予採信，反是資金來自丙○○乙點，核與丙○○所供有
    交付過金錢給乙○○乙點，互核相吻合；(6)林劍龍一再強調
    魚酥的事是林寶墻拜託伊去處理等語，顯然並不知道林寶墻
    支援李和順的目的乃在將來要李和順支援林劍龍選市議員之
    事，若乙○○所證林寶墻支援李和順的目的為真，則林劍龍
    之證言何致與乙○○所證內容大相逕庭？且被支援之李和順
    、林劍龍均不知林寶墻所作所為究竟有何目的，實有違常情
    ；(7)乙○○無權任意決定支領款項，仍需報告李和順後始能
    向丙○○支領，如此，李和順、丙○○焉會不知乙○○支領
    款項之用途？乙○○又焉會擅自決定支領款項去購買魚酥呢
    ？因此，李和順及丙○○應知悉乙○○、林劍龍購買魚酥致
    贈選民之事；故可認定李和順、丙○○及證人林劍龍、乙○
    ○等確有購買魚酥致贈部分選民之事實等情形（見臺灣高等
    法院臺南分院98年度重選上更(二)字第156號判決第14至21頁
    ），併為敘明。
  (二)按刑法第168條之偽證罪，以於案情有重要關係之事項，故
    意為虛偽之陳述為構成要件，如非於案情有重要關係之事項
    ，故意為虛偽之陳述，固與該條規定不合，難以偽證罪論；
    依刑法第168條規定證人依法作證時，必須對於案情有重要
    關係之事項，為虛偽之陳述，始負偽證罪之責，所謂「於案
    情有重要關係之事項」，係指該事項之有無，足以影響於裁
    判之結果者而言，蓋證人就此種事項為虛偽之陳述，則有使
    裁判陷於錯誤之危險，故以之為偽證罪，而科以刑罰，苟其
    事項之有無，與裁判之結果無關，僅因其陳述虛偽，而即對
    之科刑未免失之過酷，是以上開法條加此特別構成要件，以
    限定虛偽陳述之範圍，與其他立法例對於證人虛偽陳述之結
    果不設何等區別者，其立法精神自有不同（最高法院30年上
    字第2032號、29年上字第2341號判例要旨、94年度臺上字第
    896號判決意旨參照）。
  (三)本件起訴意旨所指「被告乙○○係中華民國第6屆立法委員
    候選人李和順之秘書兼助選員，丙○○則係前述候選人之私
    人秘書，渠等2人為使李和順能於該次立法委員選舉中順利
    當選，遂由李和順透過丙○○自93年9月14日起至同年11月4
    日止，陸續交付38萬元予乙○○，再由乙○○委請林劍龍，
    或與之共同赴臺南縣北門鄉中樞村100之7號臺南縣漁民權益
    促進會生產合作社（下稱漁權會合作社），先後購買3231罐
    魚穌禮盒，再由乙○○及林劍龍將該等魚穌禮盒交予下游樁
    腳分送選民，期約受賄選民投票權為一定之行使」相關部分
    ，業經本院94年度選訴字第9號判決無罪，並由臺灣高等法
    院臺南分院98年度重選上更(二)字第156號、最高法院98年度
    臺上字第7946號判決駁回上訴確定在案，有該案件之各審判
    決各1份可憑，併予說明。
  (四)其次，臺灣高等法院臺南分院98年度重選上更(二)字第156號
    判決雖認定：「被告李和順、丙○○及證人林劍龍、乙○○
    等固有購買魚酥致贈部分選民之事實」（見該判決第21頁）
    ，惟同時亦認為：「然證人林劍龍已先後多次證稱發送魚酥
    時並未要求支持被告李和順等語，同時證人即前述被告沈虧
    委請發送魚酥之蘇仙保等12人於偵查中亦均證述：被告沈虧
    於委請其等發送魚酥與老人會會員時，僅稱係因節慶欲致贈
    與老人食用，並未提及該等魚酥係何人致贈，亦未提及與選
    舉有關等語（已如前開(五)部分所述），是自難僅以被告被告
    李和順、丙○○及證人林劍龍、乙○○等人有發送魚酥與選
    民即認是屬賄選行為。蓋投票行賄罪，須行為人主觀上具有
    行賄之犯意，而約使有投票權人為投票權一定之行使或不行
    使；同時客觀上行為人所行求、期約或交付之賄賂或不正利
    益可認係約使投票權人為投票權之一定行使或不行使之對價
    方構成（最高法院93年度臺上字第6518號判決參照）。本件
    被告李和順等致贈魚酥與老人會會員時點乃93年之中秋節及
    重陽節時，依附表一、二所示受贈者絕大多數只收到1罐魚
    酥，此時距離當年度立委選舉尚有數月之久，所致贈之魚酥
    市價又不過僅約150元，雖被告李和順不無利用此中秋節時
    機拉攏選民，增取選民好感之意，但以現今一般民眾之生活
    水準及知識程度，此種離選前尚有數月之久的小額禮品殊難
    認足以影響選民是否支持被告李和順，而認屬投票行賄之對
    價。此外，選舉常需動員許多樁腳幫忙候選人拉票，而如何
    鞏固這些樁腳繼續支持候選人，自然候選人平時即需常和這
    些樁腳們往來聯絡感情，在年、節或特殊的日子與之聚餐或
    致贈禮物等舉動乃實屬平常，自不得將此種攏絡樁腳等方法
    亦均認定係屬投票行賄行為，方符一般國人之認知。」等語
    明確（見該判決第21、22頁），遂判決「公訴意旨所指被告
    李和順、陳英岳、丙○○、沈虧、莊得旺、莊順治等人均涉
    犯修正前公職人員選舉罷免法第90條之1第1項之投票交付賄
    賂罪嫌」，均屬不能證明。因此，被告乙○○及被告丙○○
    本件歷次所為關於「購買上開3231罐魚穌禮盒之資金來源」
    乙節之先後不一致之相關供、證述，顯然該等事項之有無、
    真偽，並不足以影響於臺灣高等法院臺南分院98年度重選上
    更(二)字第156號賄選案件裁判之結果，故被告2人以證人身分
    就該等事項為虛偽之陳述，並未有使上開賄選案件裁判陷於
    錯誤之危險，亦即該等事項不足以影響上開賄選案件裁判之
    結果，即非於案情有重要關係，縱係故意為虛偽之陳述，亦
    與偽證罪之構成要件不符。
  (五)至於檢察官雖提出乙○○之測謊同意書、測謊身心狀況調查
    表及其於測謊期間向測謊人員坦承犯罪後現場所自書之自白
    書（見上開選偵字第13號卷第2宗第235至237頁），欲以證
    明被告乙○○先前雖曾同意測謊，惟到測謊現場後，因畏懼
    不實陳述可能涉犯偽證罪嫌，遂向測謊人員當場表示，其願
    意當場自白並製作自白書等情，惟亦無法據而認定被告2人
    依法作證時，所為歷次陳述，對於如何之案情有重要關係之
    事項，乃屬虛偽，又臺南地檢署檢察官93年選偵字第13號起
    訴書、針對本院94年度選訴字第9號95年4月7日判決之臺南
    地檢署檢察官93年度選偵字第16號之95年11月13日95年11月
    13日上訴書各1份（見上開偵字第8192號卷第136至148頁）
    ，亦均無法證明及此，故依憑該等資料皆無法遽以為被告2
    人不利之認定。
  (六)另者，(1)復按刑事訴訟法第181條規定：「證人恐因陳述致
    自己或與其有前條第1項關係之人（現為或曾為證人之配偶
    、直系血親、3親等內之旁系血親、2親等內之姻親、或家長
    、家屬者，與證人定有婚約者，現為或曾為證人之法定代理
    人或現由或曾由證人為其法定代理人者）受刑事追訴或處罰
    者，得拒絕證言。」，旨在免除證人陷於抉擇控訴自己或與
    其有一定身份關係之人、或陳述不實而受偽證之處罰、或不
    陳述而受罰鍰處罰，甚而主觀上認為違反具結文將受偽證處
    罰之困境。又證人此項拒絕證言權，與被告之緘默權，同屬
    不自證己罪之特權，為確保證人此項權利，民事訴訟法第30
    7條第2項及刑事訴訟法第186條第2項均規定，法官或檢察官
    有告知證人之義務；如法官或檢察官未踐行此項告知義務，
    而告以具結之義務及偽證之處罰並命朗讀結文後具結，將使
    證人陷於如前述之抉擇困境，無異剝奪證人此項拒絕證言權
    ，強迫其作出讓自己入罪之陳述，違反不自證己罪之原則，
    自係侵犯證人此項權利（最高法院96年度臺上字第7239號判
    決參照。(2)檢察官所指被告丙○○於上開93年選偵字第13號
    案件之94年3月25日下午6時53分偵訊中，具結後虛偽證述部
    分（即附表Ｂ編號a部分），依該次訊問筆錄所載（見上開
    選偵字第13號卷第2宗第253至257頁、上開聲搜字第26號卷
    第11至14頁），檢察官於命被告丙○○以證人身分具結作證
    時，並未依法告以得拒絕證言，揆諸上揭說明，不符保護證
    人合法權益之旨，自不生具結之效力，故被告丙○○在該次
    偵查中所為之證言，不論其內容如何，依公訴人所舉之證據
    ，既欠缺檢察官告知得拒絕證言之程式，縱認被告丙○○該
    次證言具有證據能力，對於被告丙○○而言，該次證言即難
    遽予認定構成偽證之犯行，亦即難依刑法第168條偽證之罪
    責相繩，附予說明。
七、綜上所述，被告乙○○於本院94年度選訴字第9號賄選案件
    之95年3月7日審理中所為之結證內容、被告丙○○於本院上
    開賄選案件之95年3月9日審理中所為之結證內容，縱非屬實
    ，然該事項之有無，並未足以影響上開賄選案件裁判之結果
    ，與偽證罪之構成要件容有未合；又被告丙○○涉嫌於上開
    93年選偵字第13號案件之94年3月25日下午6時53分偵查中具
    結後虛偽證述部分，因檢察官係同時以被告及證人之重疊身
    分進行訊問，混淆偵查中之被告、證人之地位，且具結程序
    有前開瑕疵，而與刑法第168條偽證罪之要件不符，不能遽
    依偽證罪責論處。此外，檢察官並未就所指被告2人偽證之
    事實，提出其他明確之證據為證，自應認被告2人之犯罪尚
    屬不能證明，而為無罪之諭知。
據上論斷，應依刑事訴訟法第301條第1項前段，判決如主文。
本案經檢察官許甲○○到庭執行職務。
中    華    民    國    99    年    8     月    13    日
                  刑事第十庭  審判長法  官  陳威龍
                                    法  官  高如宜
                                    法  官  盧鳳田
以上正本證明與原本無異。
如不服本判決應於收受本判後10日內向本院提出上訴書狀，並應
敘述具體理由。其未敘述上訴理由者，應於上訴期間屆滿後20日
內向本院補提理由書狀（均須按他造當事人之人數附繕本）「切
勿逕送上級法院」。
                                    書記官  黃憶筑
中    華    民    國    99    年    8     月    13    日
附表Ａ：
┌──┬────┬────────────┬──────────┬────┐
│編號│供述證據│供（證）述摘要（於案情有│備註（程序事項）    │證據出處│
│    │名稱    │重要關係之事項）        │                    │        │
├──┼────┼────────────┼──────────┼────┤
│(甲)  │被告陳玉│我在調查局南訊中心時，│檢察事務官詢問筆錄│93選偵13│
│    │芬於偵查│  有在紙上寫下大概內容是│  ，被告乙○○係以被│號卷第一│
│    │中之供述│  何時購買魚酥的時間以及│  告之身分應訊。    │宗p146- │
│    │（94.3. │  資金來源，是來自李和順│檢察事務官就該份筆│148     │
│    │15下午5:│  集團；不是林劍龍給我的│  錄有權利告知。    │        │
│    │50）    │  。                    │                    │        │
│    │        │送禮品的資金是林先生給│                    │        │
│    │        │  的，不曉得名字，我可以│                    │        │
│    │        │  說他是李和順集團的人。│                    │        │
├──┼────┼────────────┼──────────┼────┤
│(乙)  │被告陳玉│錢是林寶墻在講他的計畫│檢察事務官詢問筆錄，│93選偵13│
│    │芬於偵查│  時，我說錢沒有辦法，他│被告乙○○係以被告之│號卷第二│
│    │中之供述│  說你放心我來處理，錢是│身分詢問。          │宗p197- │
│    │（94.3. │  我和林劍龍到漁權會談完│                    │201     │
│    │24下午3:│  價錢回來分三次拿給我的│                    │        │
│    │42）    │  ，第一次十八萬，再來十│                    │        │
│    │        │  萬，十萬，共三十八萬現│                    │        │
│    │        │  金，地點都是在他老家，│                    │        │
│    │        │  錢都是用橡皮筋綁好，時│                    │        │
│    │        │  間都在九月份。        │                    │        │
│    │        │我認為是林寶墻的錢，因│                    │        │
│    │        │  為林寶墻和李和順並沒有│                    │        │
│    │        │  很熟；在十月、十一月時│                    │        │
│    │        │  ，佳里地區就有風聲說魚│                    │        │
│    │        │  酥是李和順送的，這一點│                    │        │
│    │        │  就是林寶墻選舉的高明之│                    │        │
│    │        │  處，他是用佳里興為一個│                    │        │
│    │        │  點，他做一個動作後，風│                    │        │
│    │        │  聲就出去了，人家看到我│                    │        │
│    │        │  去找林寶墻就會把李和順│                    │        │
│    │        │  和林寶墻的魚酥連在一起│                    │        │
│    │        │  了，他是利用送完魚酥後│                    │        │
│    │        │  再去拜訪，請人家支持李│                    │        │
│    │        │  和順，所以才會有這樣的│                    │        │
│    │        │  風聲出來。            │                    │        │
├──┼────┼────────────┼──────────┼────┤
│(丙)  │被告陳玉│因為這個錢是由林寶墻他│檢察官訊問筆錄，被告│93選偵13│
│    │芬於偵查│  出，我有經手，等到李和│乙○○係以被告之身分│號卷第二│
│    │中之供述│  順當選之後，我會向李和│應訊。              │宗p202- │
│    │（94.3. │  順說明，錢就會再還給林│                    │204     │
│    │24下午4:│  寶墻。這樣就做了一個人│                    │        │
│    │55）    │  情給李和順。          │                    │        │
│    │        │我想把實情講出來，但是│                    │        │
│    │        │  我很怕；錢是李和順的競│                    │        │
│    │        │  選團隊的人給我的，但是│                    │        │
│    │        │  我很怕，你們還是關我好│                    │        │
│    │        │  了。                  │                    │        │
├──┼────┼────────────┼──────────┼────┤
│(丁)  │被告陳玉│(1)我購買魚酥資金的來源是│(1)檢察官訊問筆錄，被│94聲搜26│
│    │芬於偵查│  丙○○；魚酥的錢三十八│  告乙○○係以被告之│號卷p6-9│
│    │中之供、│  萬元是丙○○給我的。  │  身分應訊。        │、93選偵│
│    │證述（94│(2)                      │(2)                  │13號卷第│
│    │.3.24下 │剛才買魚酥的錢共三十八│檢察官訊問筆錄，被│二宗p223│
│    │午6:25）│  萬元是由丙○○分數次交│  告乙○○係以證人之│-226（結│
│    │        │  給我的是事實，因為那時│  身分應訊。        │文見同宗│
│    │        │  候就魚酥買多少就是多少│惟檢察官僅諭知具結│卷P220。│
│    │        │  錢；先前所以不願供出是│  之義務及偽證之處罰│結文日期│
│    │        │  因我和丙○○感情特別深│  ，並未告知被告自身│記載94年│
│    │        │  厚之故，丙○○有時候是│  涉案部分得拒絕證言│3月23日 │
│    │        │  當天有時候是前一天把錢│  。                │，應是誤│
│    │        │  拿給我的。            │該份筆錄有具結結文│寫）    │
│    │        │第一次買一千五百罐的錢│  。                │        │
│    │        │  應該是丙○○前一天就拿│                    │        │
│    │        │  給我了；就是用林劍龍的│                    │        │
│    │        │  名字去拜託選民支持李和│                    │        │
│    │        │  順，同時做個順水人情給│                    │        │
│    │        │  林劍龍。              │                    │        │
│    │        │我們送魚酥的目的是要選│                    │        │
│    │        │  民支持李和順，就是林寶│                    │        │
│    │        │  墻建議說要林劍龍支持李│                    │        │
│    │        │  和順，等李和順順利當選│                    │        │
│    │        │  要全力支持林劍龍選議員│                    │        │
│    │        │  ；就是先送禮，後來拜票│                    │        │
│    │        │  時再說要請人支持李和順│                    │        │
│    │        │  。                    │                    │        │
├──┼────┼────────────┼──────────┼────┤
│(戊)  │被告陳玉│我向丙○○請款購買魚酥│檢察官訊問筆錄，被告│93選偵13│
│    │芬於偵查│  時是說李和順有沒有交代│乙○○係以被告之身分│號卷p275│
│    │中之供述│  錢給你；我事先有先跟李│應訊。              │第二宗  │
│    │（94.3. │  和順說要買一千份（即  │                    │p275-277│
│    │28下午2:│  3000罐），這原來是林寶│                    │        │
│    │46）    │  墻的意思，實際買之前，│                    │        │
│    │        │  就跟李和順講魚酥數量要│                    │        │
│    │        │  多少，大約要多少錢，李│                    │        │
│    │        │  和順說會交代下去，我就│                    │        │
│    │        │  去找丙○○問董事長有沒│                    │        │
│    │        │  有交代。              │                    │        │
│    │        │菸、酒及茶葉約10萬元，│                    │        │
│    │        │  魚酥38萬元是向丙○○請│                    │        │
│    │        │  款的；只有魚酥的部分沒│                    │        │
│    │        │  有表明清楚用途是因為魚│                    │        │
│    │        │  酥金額比較大，且這麼大│                    │        │
│    │        │  的數額，我也需要直接與│                    │        │
│    │        │  李和順洽商。          │                    │        │
│    │        │丙○○曾供稱她隱約知道│                    │        │
│    │        │  妳跟她請款的錢是要買魚│                    │        │
│    │        │  酥，可能是我在向她請款│                    │        │
│    │        │  時，我們二人聊天時我跟│                    │        │
│    │        │  她講的，一定會多少談一│                    │        │
│    │        │  些，因為我們是好朋友，│                    │        │
│    │        │  到後面時，因為大家都知│                    │        │
│    │        │  道佳里地區有在發魚酥，│                    │        │
│    │        │  丙○○這時也應該知道了│                    │        │
│    │        │  。                    │                    │        │
├──┼────┼────────────┼──────────┼────┤
│(己)  │被告陳玉│那時我有說過林寶墻已經死│檢察官訊問筆錄，被│95偵8192│
│    │芬於偵查│了，我再怎麼講都沒有人可│  告乙○○係以被告及│號卷p15-│
│    │中之供、│以證明我的清白；我沒有辦│  證人之身分應訊。  │17      │
│    │證述（95│法證明錢是林寶墻那裡來的│該份筆錄有具結。  │        │
│    │.6.26下 │；就金錢指向說是林寶墻這│檢察官有權利告知以│        │
│    │午4:39）│部分，我不願意測謊。    │  及諭知具結之義務及│        │
│    │        │                        │  偽證之處罰，並有告│        │
│    │        │                        │  知被告自身涉案部分│        │
│    │        │                        │  得拒絕證言。      │        │
├──┼────┼────────────┼──────────┼────┤
│(庚)  │被告陳玉│買魚酥的錢確實是林寶墻│法院審判筆錄，被告│95偵8192│
│    │芬於審判│  給我的，因為之前我有跟│  乙○○係以證人之身│號卷p65-│
│    │中之供、│  檢察官強調這件事的來龍│  分應訊。          │73，本件│
│    │證述（95│  去脈只有林寶墻知道，但│惟法官僅諭知具結之│審2卷第 │
│    │.3.7上午│  是他已經死了，檢察官不│  義務及偽證之處罰，│282至307│
│    │9:30）  │  相信。                │  未告知被告自身涉案│頁，結文│
│    │        │我只知道魚酥林寶墻和林│  部分得拒絕證言。  │見同審2 │
│    │        │  劍龍去處理；我最後說錢│該份筆錄有具結結文│卷第309 │
│    │        │  的來源是說丙○○而已；│。                  │頁      │
│    │        │  因為我講到李和順有關的│                    │        │
│    │        │  人，他們才要相信，才要│                    │        │
│    │        │  讓我回家，總共從丙○○│                    │        │
│    │        │  那裏拿到的錢確定數字我│                    │        │
│    │        │  不知道，但是二、三拾萬│                    │        │
│    │        │  元跑不掉；錢的用途是我│                    │        │
│    │        │  花於油錢、請人吃飯等。│                    │        │
└──┴────┴────────────┴──────────┴────┘
附表Ｂ：
┌──┬────┬────────────┬──────────┬────┐
│編號│證據名稱│供（證）述摘要（於案情有│備註（程序事項）    │證據出處│
│    │        │重要關係之事項）        │                    │        │
├──┼────┼────────────┼──────────┼────┤
│a   │被告黃素│3231罐魚酥的錢經查證是│檢察官訊問筆錄，被│93選偵13│
│    │寬於偵查│  來自李和順競選團隊，陳│  告丙○○係以被告及│號卷第二│
│    │中之供、│  玉芬的這筆錢是我拿給她│  證人之身分應訊。  │宗p253- │
│    │證述（94│  的。                  │該份筆錄有具結。  │257、94 │
│    │.3.25下 │這筆錢是椿腳黃燿商贊助│惟檢察官未告知被告│聲搜26號│
│    │午6:53）│  ；黃燿商交給我的次數大│  自身涉案部分得拒絕│卷p11-14│
│    │        │  概是三次，每次是近十萬│  證言之規定。      │        │
│    │        │  左右，我就是拿給她這樣│                    │        │
│    │        │  子，他給了我就給她。  │                    │        │
├──┼────┼────────────┼──────────┼────┤
│b   │被告黃素│乙○○買魚酥的錢事實上│檢察官訊問筆錄，被│93選偵13│
│    │寬於偵查│  是老闆李和順交給我的；│  告丙○○係以被告及│號卷第二│
│    │中之供、│  老闆把錢交給我是叫我拿│  證人之身分應訊。  │宗p260至│
│    │證述（94│  給乙○○。            │該份筆錄有具結。  │262-1、9│
│    │.3.25下 │我將錢交給乙○○時，心│惟檢察官未告知被告│4聲搜26 │
│    │午9:05）│  中隱約知道他們是要買魚│  自身涉案部分得拒絕│號卷p15-│
│    │        │  酥送人（台語：普普啊知│  證言之規定。      │17      │
│    │        │  ），要買這個東西是他們│                    │        │
│    │        │  講的，我是側面聽到而已│                    │        │
│    │        │  ，就是從旁聽到。      │                    │        │
├──┼────┼────────────┼──────────┼────┤
│c   │被告黃素│我上次說隱約知道她是要│檢察事務官詢問筆錄，│93選偵13│
│    │寬於偵查│  買魚酥送人，是佳里興被│被告丙○○係以被告之│號卷第二│
│    │中之供述│  人搜索時我才知道他們是│身分應訊。          │宗p269- │
│    │（94.3. │  去買這種東西，而且佳里│                    │271     │
│    │28上午10│  興都是乙○○在跑。    │                    │        │
│    │:14）   │乙○○向我拿錢時，她沒│                    │        │
│    │        │  有向我說什麼，我也沒有│                    │        │
│    │        │  問她；因為老闆李和順有│                    │        │
│    │        │  交代，說乙○○可以信任│                    │        │
│    │        │  ，她如果有要拿錢妳就給│                    │        │
│    │        │  她沒有關係；給乙○○的│                    │        │
│    │        │  金額都不大所以我沒有過│                    │        │
│    │        │  問。                  │                    │        │
├──┼────┼────────────┼──────────┼────┤
│d   │被告黃素│因為後來佳里興有出事我│檢察官訊問筆錄，被告│93選偵13│
│    │寬於偵查│  才知道這就是乙○○所講│丙○○係以被告之身分│號卷第二│
│    │中之供述│  的買魚酥的錢。        │應訊。              │宗p272- │
│    │（94.3. │乙○○包紅白包等雜支都│                    │273     │
│    │28上午  │  會向我請款，就買魚酥的│                    │        │
│    │10:38） │  事情是老闆的事情，老闆│                    │        │
│    │        │  有交代過她要請的部分就│                    │        │
│    │        │  給她。                │                    │        │
│    │        │錢數大的反而沒有交代用│                    │        │
│    │        │  途是因為老闆如果說好，│                    │        │
│    │        │  那是老闆的事情，我不知│                    │        │
│    │        │  道她是要做什麼事情。  │                    │        │
├──┼────┼────────────┼──────────┼────┤
│e   │被告黃素│我是有拿錢給乙○○沒有│檢察官訊問筆錄，被│95偵8192│
│    │寬於偵查│  錯，但是我不知道她要拿│  告丙○○係以證人之│號卷p22-│
│    │中之供、│  去做什麼；老闆是有拿錢│  身分應訊。        │26      │
│    │證述（95│  給我沒有錯，但是我不是│檢察官有諭知具結之│        │
│    │.7.12下 │  叫她去買魚酥。        │  義務及偽證之處罰，│        │
│    │午2:37）│李和順是交代只要是陳玉│  以及就被告自身涉案│        │
│    │        │  芬要請的錢就可以給她；│  部分得拒絕證言。  │        │
│    │        │  陸陸續續拿一、二十萬元│該份筆份有具結結文│        │
│    │        │  是有，但是沒有三十八萬│。                  │        │
│    │        │  那麼多。              │                    │        │
├──┼────┼────────────┼──────────┼────┤
│f   │被告黃素│我認為交給乙○○的錢與她│檢察官訊問筆錄，被告│95偵8192│
│    │寬於偵查│買魚酥的錢應該沒有關係，│丙○○係以被告之身分│號卷p38 │
│    │中之供述│應該是林寶墻給的錢。    │應訊。              │        │
│    │（95.8. │                        │                    │        │
│    │30下午4:│                        │                    │        │
│    │31）    │                        │                    │        │
├──┼────┼────────────┼──────────┼────┤
│g   │被告黃素│事實上我是十二月二日我│法院審判筆錄，被告│95偵8192│
│    │寬於審判│  才知道他們拿錢買魚酥；│  丙○○係以證人之身│號卷p91-│
│    │中之供、│  老闆李和順說乙○○這個│  分應訊。          │109、本 │
│    │證述（95│  人很認真，可以信任，如│法官有諭知具結之義│件審2卷 │
│    │.3.9）  │  果他要拿錢，可以拿給他│  務及偽證之處罰，以│第404至 │
│    │        │  ；乙○○拿錢的用途是紅│  及就被告自身涉案部│423頁， │
│    │        │  白包、走攤的錢，因錢也│  分得拒絕證言。    │結文見同│
│    │        │  不是很多。            │該份筆錄有具結結文│審2卷第 │
│    │        │他買魚酥多少錢我不知道│。                  │449頁   │
│    │        │  ，我應該沒有給他那麼多│                    │        │
│    │        │  ；我有提供錢給乙○○，│                    │        │
│    │        │  但是我沒有提供魚酥的這│                    │        │
│    │        │  筆錢；乙○○有向我拿錢│                    │        │
│    │        │  ，而我有向李和順拿錢，│                    │        │
│    │        │  但是我拿給乙○○的錢不│                    │        │
│    │        │  是要拿來買魚酥的，是給│                    │        │
│    │        │  乙○○日常開銷的。陳玉│                    │        │
│    │        │  芬拿錢時用途有時他會講│                    │        │
│    │        │  ，有時候他沒有講，因他│                    │        │
│    │        │  向我拿的金額不大，他頂│                    │        │
│    │        │  多拿一、二萬元，這個金│                    │        │
│    │        │  額我可以給他。        │                    │        │
│    │        │黃耀商本人完全沒有交錢│                    │        │
│    │        │  給我，從頭到尾都沒有給│                    │        │
│    │        │  我現金或錢，在檢察官處│                    │        │
│    │        │  訊問時可以陳述交付三次│                    │        │
│    │        │  金錢，每次十萬元的過程│                    │        │
│    │        │  是我猜的。            │                    │        │
└──┴────┴────────────┴──────────┴────┘

司法院資訊處製作；財團法人民間司法改革基金會備份。
